臺灣高等法院民事判決　　　　　　　　 93年度上易字第887號
上　訴　人　甲○○
　　　　　　乙○○
被上訴　人　基隆市警察局
法定代理人　刁建生
訴訟代理人　許智勝律師
上列當事人間請求遷讓房屋等事件，上訴人對於中華民國 93年7
月30日臺灣基隆地方法院 92年度訴字第131號第一審判決，提起
上訴，本院於中華民國94年3月22日言詞辯論終結，判決如下：
    主  文
原判決關於命上訴人甲○○應將如附圖所示編號Ｈ、Ｉ部分房屋
遷讓返還被上訴人，其履行期間為壹年，並自民國九十二年四月
二十五日起至返還前開房屋之日止，按月給付被上訴人新台幣壹
仟佰玖拾壹元。上訴人乙○○應將如附圖所示編號Ａ、Ｂ部分
房屋遷讓返還被上訴人，其履行期間為壹年，並自民國九十二年
三月二十五日起至返還前開房屋之日止，按月給付被上訴人新台
幣壹仟貳佰肆拾玖元部分，及命上訴人甲○○、乙○○負擔訴訟
費用部分均廢棄。
上開廢棄部分，被上訴人在第一審之訴駁回。
第一審訴訟費用關於命上訴人負擔部分及第二審訴訟費用均由被
上訴人負擔。
    事實及理由
一、被上訴人主張：上訴人甲○○、乙○○，原任職於被上訴人
    機關，被上訴人因其職務之需要，分別提供如原判決附表一
    編號二及五所示之宿舍（下稱系爭宿舍）供其使用。嗣上訴
    人等分別奉調台北市及台北縣警察機關任職，離開被上訴人
    機關，並各自其任職之警察機關退休，依行政院所頒事務管
    理規則第 249條規定，上訴人本應於離職後三個月內遷出借
    用之系爭宿舍，並返還予被上訴人，然屢經催告返還未果。
    為此，請求為命上訴人將各該系爭宿舍遷讓返還被上訴人之
    判決等語。
二、上訴人甲○○則以：系爭宿舍為58年上訴人任職基隆市警察
    局刑事課期間合法分配使用，至73年已逾15年之請求權時效
    ，被上訴人已喪失返還請求權。被上訴人於訴狀送達後，追
    加民法第 767條之請求權，顯係訴訟標的變更，上訴人堅決
    表示反對。上訴人乙○○則以：伊於54年間經核定配住系爭
    宿舍。嗣後於71年間，係按公務人員退休法辦理退休之公務
    人員，亦係於事務管理規則修正前退休，仍續住於修正前所
    定之眷屬宿舍之退休人員，當有司法院大法官會議第 557號
    解釋及行政院74年5月18日台（74）人政肆字第14927號函第
    2 項之適用，則上訴人在其配住之宿舍處理完成前，當有繼
    續占有系爭房屋之合法權源。且 74年5月18日台（74）人政
    肆字第14927號函第2項之規定，並未明訂退休人員須於使用
    借貸期間未曾調職，方可適用。被上訴人以上訴人曾經他調
    ，即不得繼續使用系爭房屋等情，顯有逾越上揭函文之解釋
    。尤有進者，上訴人雖曾調職，然所調派之職務亦是擔任警
    察勤務工作，且上訴人配住系爭宿舍，乃本於警察職務關係
    而來，而且調任後亦是服務於相關單位，故當不得以其服務
    地區之不同，而逕論上訴人使用借貸之目的業已完畢。退萬
    步言，縱認上訴人不可繼續居住系爭房屋，亦懇請姑念上訴
    人之妻久病纏身，為此上訴人已於退休前，即積欠鄰居高達
    數十萬元之醫藥債務，為清償債務，方於退休時辦理一次全
    退，頓失往後生活之保障；再者，上訴人今已82歲，又全身
    重病，目前每月除領取退輔會發放之新台幣（以下同）13,5
    00元補助外，扣除醫藥費及往返之交通費外，已所剩無幾，
    故懇請予以合情之處理。上訴人居住系爭宿舍長達30年，每
    年之修繕保養，及幾度重大颱風，均由上訴人自行負擔，所
    增加系爭宿舍價值之裝潢及設備費用，按借用人就借用物支
    出有益費用，因而增加該物之價值者，應得類推適用民法第
    431 條關於租賃之規定，請求償還。是此，上訴人如不得以
    上揭規定，主張有合法占有之權源，然非不得據此與被上訴
    人訴請之損害賠償金予以抵銷等語，資為抗辯。
三、原審為上訴人敗訴之判決，命上訴人甲○○應將如原判決附
    圖一所示編號Ｈ、Ｉ部分房屋遷讓返還被上訴人，其履行期
    間為1年，並自民國92年4月25日起至返還前開房屋之日止，
    按月給付被上訴人 1,391元。上訴人乙○○應將如原判決附
    圖一所示編號Ａ、Ｂ部分房屋遷讓返還被上訴人，其履行期
    間為壹年，並自民國 92年3月25日起至返還前開房屋之日止
    ，按月給付被上訴人壹仟貳佰肆拾玖元等情。上訴人甲○○
    、乙○○，提起上訴，求為將原判決廢棄，並駁回被上訴人
    在第一審之訴。上訴人甲○○補陳略以：上訴人自調離被上
    訴人單位已超過15年，被上訴人返還請求權時效消滅，上訴
    人可拒絕返還。上訴人乙○○補陳略以：系爭宿舍係53年上
    訴人任職被上訴人期間，所合法分配借貸使用，迄被上訴人
    請求時，已逾15年時效期間，爰主張時效抗辯等語。
四、被上訴人則求為判決駁回上訴，並補陳略以：上訴人等雖於
    任職期間獲得配住系爭宿舍，惟均已調職其他機關，亦非在
    被上訴人機關退休，依據行政院人事行政局歷次函釋意旨（
    74 年月5日（74）局肆字第18741號略以：有關離調職人員
    不得續住宿舍之規定（原審卷一第147頁）、62年6月19日（
    62）臺人政肆字第3085號：宿舍產權屬退休時服務機關所有
    經配住者為限、76年11月17日（76）局肆字第29983號：調
    職、解僱、資遣、辭職性質與退休人員不同，無續住之規定
    ，並無續住之權源，自應返還系爭房屋等語。
五、被上訴人主張系爭宿舍為基隆市政府所有，經基隆市政府交
    予被上訴人管理，而上訴人甲○○、乙○○，分別任職於被
    上訴人機關，於渠等任職期間，因其職務之需要，經被上訴
    人提供系爭宿舍供其使用。嗣甲○○、乙○○陸續於69年10
    月21日、56年 6月16日調派他機關，而上開宿舍現仍由上訴
    人占有使用等情，業據被上訴人提出房屋稅籍證明書、土地
    登記謄本、基隆市政府93年2月4日基府財產貳字第09300111
    29號函、租賃契約、離職證明書、人事登記表、照片等為證
    ，並經原法院於 92年7月15日履勘現場屬實，製有勘驗筆錄
    ，在卷可稽，亦為上訴人所不爭，固堪信為真實。
六、按已登記不動產所有人之回復請求權，無民法第 125條消滅
    時效規定之適用。又，已登記不動產所有人之除去妨害請求
    權，不在本院釋字第 107號解釋範圍之內，但依其性質，亦
    無民法第125條消滅時效規定之適用（司法院大法官釋字第1
    07號、釋字第 164號解釋參照）。故所有人未經登記之不動
    產，自被他人占有而得請求回復之時起，已滿十五年尚未請
    求者，不問占有人之取得時效已否完成，而因消滅時效之完
    成即不得為回復之請求（最高法院 40年台上字第258號判例
    參照）。經查本件系爭宿舍，係由基隆市政府交被上訴人管
    理，且都未辦理所有權保存登記，而宿舍之坐落基地亦為台
    肥公司等所有，為被上訴人所自認（見本院94年2月4日筆錄
    ），並有土地登記謄本、房屋稅籍證明書可稽（見原審卷(一)
    第14至22頁）。是系爭宿舍係未經登記之不動產，自有民法
    第 125條消滅時效規定之適用，灼然可見。而上訴人甲○○
    於69年10月21日，調台北市政府警察局服務；上訴人乙○○
    於 56年6月16日調任他機關而離職，有被上訴人提出之離職
    證明書、借住人員名冊可稽（見原審卷(二)第97、104、106頁
    ），亦為被上訴人所不爭，依當時修正前事務管理規則第24
    9 條規定，宿舍借用期間，以借用人任職各該機關期間為限
    。借用人調職離職及退休時，應在三個月內遷出；受撤職、
    免職處分時，應在一個月內遷出。逾期不遷出者，應即依約
    辦理，其為現職人員者，並應議處。則上訴人甲○○於69年
    10月21日調職，應於 70年1月21日前遷出；上訴人乙○○於
    56年6月16日調職，應於56年9月16日前遷出。換言之，被上
    訴人返還系爭宿舍請求權，不論基於使用借貸關係，或基於
    所有權法律關係，各於70年1月21日；56年9月16日屆滿遷出
    之翌日即可行使。則上訴人甲○○自 70年1月22日起算，至
    85年1月22日；上訴人乙○○自56年9月17日起算，至71 年9
    月17日，已屆滿15年，而被上訴人於 92年3月18日始提起本
    件遷讓房屋等事件，有被上訴人民事起訴狀可稽（見原審卷
    (一)第5頁）。是上訴人抗辯被上訴人已逾 15年之請求權時效
    ，並因時效完成，上訴人拒絕返還等語，即非無據。
七、次按系爭宿舍返還請求權之消滅時效完成後，占有人拒絕返
    還，原為民法第144條第1項之所許。其因占有系爭宿舍而獲
    利益，即非無法律上之原因而受利益，被上訴人自不得依關
    於不當得利之規定請求返還其利益。且其拒絕返還既為法之
    所許，亦不能指為侵權行為而請求賠償損害。是被上訴人基
    於所有權行使之返還請求權，因15年間不行使而罹於時效，
    則基於所有權所生之不當得利請求權亦當隨之而消滅。上訴
    人占有系爭宿舍，乃係因時效完成而取得之權利，並非無法
    律上之原因而受利益。則被上訴人本於不當得利，請求上訴
    人給付相當於租金之賠償，亦非有據。
八、綜上所述，上訴人抗辯，自屬可信，被上訴人主張，為不足
    採。從而，被上訴人本於借貸及所有權之法律關係，請求上
    訴人甲○○應將如原判決附圖一所示編號Ｈ、Ｉ部分房屋遷
    讓返還被上訴人，其履行期間為壹年，並自民國 92年4月25
    日起至返還前開房屋之日止，按月給付被上訴人 1,391元。
    上訴人乙○○應將如原判決附圖一所示編號Ａ、Ｂ部分房屋
    遷讓返還被上訴人，其履行期間為壹年，並自民國 92年3月
    25日起至返還前開房屋之日止，按月給付被上訴人 1,249元
    ，為無理由，不應准許。原審判命上訴人給付，自有未洽。
    上訴意旨指摘原判決不當，求予廢棄改判，為有理由。自應
    由本院予以廢棄改判，如主文第二項所示。
九、本件事證已臻明確，兩造其餘之陳述及其攻擊防禦方法，經
    審酌核與判決結果不生影響，不再一一論述，併此敘明。
據上論結，本件上訴為有理由，依民事訴訟法第450條、第78 條
，判決如主文。
中　　華　　民　　國　　94　　年　　4　　月　　12   　日
　      　　　　　民事第九庭  審判長法　官  吳景源
　　　　　　　　　　　　　          法　官  滕允潔
　　　　　　　　　　　　　          法　官  連正義
正本係照原本作成。
不得上訴。
中　　華　　民　　國　　94　　年　　4 　　月　　14　　日
  　　　　　　　　　　　　　　　　　書記官  張永中
